臺灣臺中地方法院民事判決　　　　　　　96年度簡上字第45號
上　訴　人　甲○○
　　　　　　丁○○
被上訴人　　丙○○
訴訟代理人　乙○○
上列當事人間請求確認界址事件，上訴人對於中華民國95年12月
8日本院沙鹿簡易庭95年度沙簡字第109號第一審判決提起上訴，
本院於96年6月29日言詞辯論終結，判決如下：
    主    文
上訴駁回。
第二審訴訟費用由上訴人負擔。
    事實及理由
一、兩造之主張：
  (一)上訴人起訴主張：
    1.上訴人甲○○為坐落台中縣龍井鄉○○段134地號（下稱
      134地號，重測前為同鄉○○○段新庄子小段170之14地號
      ，下稱重測前170之14地號）土地及其上建號7832號建物
      （門牌號碼台中縣龍井鄉○○路141號）之所有權人，上
      訴人丁○○則為坐落同鄉○○段135地號（下稱135地號，
      重測前為同鄉○○○段新庄子小段170之21地號，下稱重
      測前170之21地號）土地及其上建號7833號建物（門牌號
      碼台中縣龍井鄉○○路143號）之所有權人，被上訴人為
      坐落同鄉○○段143地號（下稱143地號，重測前為同鄉○
      ○○段新庄子小段170之1地號，下稱重測前170之1地號）
      土地之所有權人，而重測前170之13、170之14、170之19
      、170之21等地號土地與170之1地號土地相鄰，坐落上開4
      筆土地上之4戶房屋，係由同一建商興建而分售。台中縣
      政府辦理民國94年度龍井鄉地籍重測時，上開重測前170
      之13、170之14、170之19、170之21地號土地所有人均到
      場指界，以上訴人丁○○所有系爭7833建號建物後側所釘
      塑膠界樁為界址所在。惟內政部土地測量局第三測量隊逕
      行測量之結果，前開房屋前之土地界址在學園路之道路上
      ，屋後界址則在增建房屋內。
    2.訴外人鄭春香於82年3月間，向台中縣政府申請於重測前
      170之13、170之14、170之19、170之21地號土地興建前開
      4戶房屋時，學園路即已開闢完成，台中縣政府係指定以
      實地現有巷道（即學園路，寬度5.6公尺）中心線退縮3公
      尺處為建築線，依據內政部前開鑑定圖所測出實地學園路
      之寬度為5.586公尺、5.56公尺，與82年3月間之道路寬度
      5.6公尺，僅差0.014公尺、0.04公尺，其差異應係因北側
      田地進行機械翻土時，有翻到道路柏油路面所致，故該學
      園路之道路邊界線即為前開建築基地之建築線，亦即上開
      4筆土地與學園路間之界址所在。又附圖所示A、C兩點之
      界樁，應是鄭春香於興建系爭房屋前申請複丈時所立。上
      訴人所指重測前170之14、170之21地號土地與被上訴人所
      有重測前170之1地號土地間之界址，為上訴人丁○○所有
      系爭7833建號房屋後側釘有之一塑膠界樁之延長線，如附
      圖即內政部土地測量局95年6月22日鑑定圖所示A-B-C連線
      ，該線與學園路邊界線平行，依此往北延伸至學園路，則
      上訴人2人所有上開土地與學園路間之界址，為附圖所示
      J-K-L之虛線，與現場實地情形相符；而原審法院勘驗系
      爭土地時，現場即有附圖所示A、C兩支塑膠界樁，C塑膠
      界樁係被上訴人於83年間申請鑑界時所釘之界樁，足見現
      場的界樁都未經移動。由上可知，學園路並未占用上訴人
      2 人之土地，而上訴人所有建築物亦未占用被上訴人所有
      土地，故兩造所有土地之界址應為附圖所示A-B-C連線，
      實無疑義。而依被上訴人所指重測前170之13、170之14、
      170之19、170之21地號土地與其所有重測前170之1地號土
      地間之界址位置，往北延伸至學園路，將導致學園路之水
      溝位於上開四筆土地上，如此顯然與實地之情形不符，應
      屬不可採。
    3.被上訴人在前開重測前170之13等四筆土地上之房屋興建
      完成後，於83年5月間，亦曾向地政機關申請複丈其所有
      系爭土地之範圍，地政機關依規定通知鄰地即上開土地之
      所有權人到場，當時地政機關於重測前170之1地號土地之
      界址上，立有6支界樁，而附圖所示C點之界樁，即當時所
      立6支界樁之其中一支。前開二次複丈之結果，各土地所
      有權人間並無界址之爭議；而被上訴人在地政機關為本件
      重測前，亦無界址之爭議，亦即被上訴人對於現場存在之
      內政部土地測量局上開鑑定圖所示A、C點之界樁，從無爭
      執其位置，故兩造間土地界址應為A、C點連線，應無疑義
      。如依被上訴人所指重測前170之12、170之14、170之19
      、170之21地號土地與其所有重測前170之1地號土地間之
      界址位置，往北延伸至學園路，將導致學園路之水溝位於
      上開4筆土地上，上開4筆土地與學園路間之界址，將位於
      學園路之道路上，依被上訴人就上開4筆土地與其所有170
      之1地號土地間所指界之位置，則與學園路之邊界線不符
      ，如此顯然與實地之情形不符，應屬不可採。又被上訴人
      係以「參照舊地籍圖」施測之結果為界址，依土地法第46
      條之2第1項規定之立法意旨，兩造間土地界址之位置，應
      是上訴人依現場存在之界樁所指界之位置，蓋依上述規定
      ，參照舊地籍圖逕行施測之順序，係在「鄰地界址」、「
      現使用人指界」均無法確定界址之後，方有「參照舊地籍
      圖」逕行施測界址位置之餘地，而本件既有現場存在之界
      樁可確定界址之位置，自無以「參照舊地籍圖」逕行施測
      界址之情事。兩造間就系爭土地之界址因重測產生爭議，
      經二次調處無法達成協議，台中縣政府不動產糾紛調處委
      員會裁處以內政部土地測量局第三測量隊於94年4月28日
      測量之成果，作為重測界址。上訴人不服該調處結果，乃
      依土地法第59條第2項規定提起本訴。
    4.於本院補充陳述稱：如依據被上訴人以「參照舊地籍圖」
      為界，往北延伸至學園路之道路，將導致「學園路」道路
      之水溝興建於重測前170之13、170之14、170之19 、170
      之21地號土地上，即學園路之道路占用上訴人所有之土地
      ，而上訴人屋後增建之圍牆、房屋占用被上訴人之土地（
      各約3平方公尺、4平方公尺），依此計算，被上訴人所有
      土地之面積，比土地登記簿上所記載之面積多出21平方公
      尺，惟依上訴人指界之位置，被上訴人所有土地之面積多
      出10平方公尺，因此被上訴人之指界位置非但與現場之道
      路、水溝、房屋之實地情況不符，且面積有較大差距。原
      審證人顏嘉彬所提出被上訴人於83年5月間申請複丈之成
      果圖上，就現場已存在之A點界樁，標示於複丈成果圖上
      之圓點，雖原點中央非落在界線中央上，但該原點亦落在
      該界線上（界線南側），非落在界線之外，且該複丈成果
      圖為測量員所繪製，所落標點位置有些許誤差，實在所難
      免，惟該圓點中央與界線中央間之距離，絕非附圖所示A
      、D點間之距離等語。另訴外人鄭春香於82年3月間興建房
      屋前，依規定須就重測前170之13、170之14、170之19、1
      70之21地號土地之範圍申請複丈，地政機關依規定必須通
      知鄰地所有權人即被上訴人到場；再被上訴人於前揭土地
      上之房屋興建完畢後，亦曾於83年5月間申請複丈，地政
      機關亦必須通知鄰地所有權人即重測前170之13、170之14
      、170之19、170之21地號土地所有權人到場。該二次測量
      之結果，各土地所有權人間並無界址之爭執；且被上訴人
      在地政機關實施重測前，亦無界址之爭議，足認各土地所
      有權人間對於現存之A、C點從無爭議，是上訴人以現場存
      在之界樁所指界位置，即內政部土地測量局95年6月22日
      鑑定圖A、C點連線，確為兩造土地之界址等語。
  (二)被上訴人則以：
    1.本件辦理地籍重測時，經被上訴人協助指界所製成之地籍
      圖重測地籍調查（界址標示補正）表所載被上訴人所有系
      爭土地與上訴人所有前揭2筆土地界線之A、F連線為一直
      線，與舊地籍圖所顯示被上訴人所有系爭土地與相鄰之重
      測前170、170之11、170之15、170之12、170之19、170之
      13、170之14、170之21、170之20、170之7、170之5、170
      之6、170之8、170之9、170之10地號15筆土地之經界線為
      一直線相符，且重測前170之1地號與重測前170之13、170
      之19、170之14、170之21地號土地界址爭議案調處圖說亦
      記載甲方（即被上訴人）指界位置與舊地籍圖相符。反觀
      依上訴人所指之界址，被上訴人所有上開170之1地號土地
      與上開15筆土地之經界線則呈不規則狀，顯然與舊地籍圖
      所示被上訴人所有系爭土地與上述15筆土地之相鄰經界線
      不相合。又系爭土地界址經原審囑託內政部土地測量局
      派員到場以精密儀器實測，鑑定結果亦顯示被上訴人所指
      上開經界線（即附圖所示C-D線）與重測後地籍圖經界線
      亦為「同一直線」，足徵兩造所有土地之界址，應以重測
      時被上訴人協助指界之A-F連線，方屬正確。
    2.依舊地籍圖所示，上訴人所有上開2筆土地北側之學園路
      ，依比例尺換算，其地籍圖上之路面寬度約為3公尺，然
      其現有之路面寬度則高達5公尺以上，此觀之台中縣政府
      82工建字第2171號建築執照卷所附建築線指示（定）申請
      書圖中記載：以「實地現有巷道中心線」退縮3.0公尺為
      建築線，現有巷道寬5.6公尺等語自明，足徵「建築時」
      及目前學園路路寬均遠超過地籍圖所示路面寬度。再者，
      依內政部土地測量局測量結果，上訴人所有上開2筆土地
      北側之學園路，依重測前舊地籍圖經界線顯示應僅有3.07
      4至3.098公尺之寬度，惟該道路實際寬度卻有5.56至5.58
      6公尺，另依附圖內容觀之，重測前舊地籍圖所示之道路
      土地經界線E-F-G線，與道路現況之邊界線J-K-L線並非同
      一線，益證學園路之道路南邊界線與前開建築基地之經界
      線並非同一線。而建築線之指定，係按建築基地面臨道路
      實際寬度為準，並非以地籍圖經界線為準，兩者並不相同
      ，上訴人不得以建築線之指定之結果，作為確認兩造土地
      之經界線之依據。
    3.再依上開土地界址爭議案調處圖說及分析表之記載，若依
      被上訴人所指界址計算面積，被上訴人之土地面積固增加
      21平方公尺，然依據內政部64年11月27日台內地字第6518
      59號函之意旨，現有舊地籍圖多已摺損破舊，使用困難，
      參照舊地籍圖逕行施測，實不得已之措施，由此測算所得
      之面積，在技術上實難與原登記面積一致。而土地重測之
      目的在於求地籍資料之正確，地籍圖重測係依土地法令之
      規定，利用科學方法，更新測量技術和儀器，普及測量整
      理實效，使地籍登記趨於正確，以杜糾紛，自不得以舊面
      積而為界址所在之判斷標準。被上訴人所有土地與上訴人
      所有之前揭土地，只有一面相交界，被上訴人所有土地尚
      有其他三面界址，故面積增加，並非當然源自上訴人所有
      土地。況且，依被上訴人所指之界址，上訴人2人所有系
      爭土地之面積並未有增減，對上訴人而言並無損害，被上
      訴人所有土地之面積雖有增加，實因之前測量技術欠佳所
      致，上訴人自不能以此主張被上訴人所指之界址不正確。
      即令依上訴人所指之界址，上訴人之土地分別增加3平方
      公尺、4平方公尺，被上訴人所有土地面積則增加10平方
      公尺，亦與原登記簿所載之面積均有不符，更與舊地籍圖
      之界址不符，自不足採。
    4.系爭土地現場所立之塑膠界樁A，雖於94年間土地重測時
      上訴人2人協助指界時即已存在，然上訴人無法保證該界
      樁A自設立到重測之期間均未經移動，如上訴人未提出有
      何其他較新型測量器材與技術更精準之事證佐之，尚不得
      以之作為排除更新技術或器材所為重測結果之理由。況且
      ，依被上訴人所指之界址，上訴人2人所有土地面積並未
      有所增減，亦與舊地籍圖上兩造之土地經界線相符，上訴
      人自不得據過去測量所設之塑膠界樁A，主張被上訴人所
      指界址不正確，更不得以此推翻前揭內政部土地測量局鑑
      定之結果。
    5.若依被上訴人之指界，上訴人之房屋後圍牆固均在被上訴
      人之系爭土地上，然查上訴人所有上開房屋，係於82年間
      由建商所興建，當興建完成之數間連棟式之房屋並未逾越
      被上訴人所指之上開界址，係因嗣後上訴人擅自將房屋後
      牆外推或增設圍牆，始導致上訴人甲○○房屋之部分，及
      上訴人丁○○房屋後圍牆之一部，坐落於被上訴人所有系
      爭土地上，上訴人倒果為因而謂被上訴人所指之界址，在
      上訴人所有房屋或圍牆內，故被上訴人所指界線並不合現
      狀云云，自不足取。
    6.於本院補充陳述稱：被上訴人依地籍測量實施規則第83
      條第2項規定，於地籍圖重測時，由測量員參照舊地籍圖
      及其他可靠資料協助指定界址，並不適用土地法第46條之
      2逾期不設立界標或到場指界之施測程序。上訴人於地籍
      圖重測調查時，在其所有土地與北側未登記地（學園路地
      籍圖南側經界線）間指定之H-A連線，亦參照舊地籍圖指
      界，因此上訴人主張其指界位置與現場之道路、水溝、房
      屋等實地情形相符等情，並不足取。且原審判決認為，被
      上訴人之土地尚有其他相鄰土地，而上訴人之土地面積既
      無減少，則被上訴人土地面積之增加顯與上訴人之土地面
      積無關，自不能以此而認上訴人之土地亦應隨之增加，顯
      然被上訴人之指界較符合舊地籍圖之記載，亦足證明舊地
      籍圖並無圖地不符之情形，且無證據足以證明舊地籍圖不
      夠精準，本件土地界址之爭議，自應以舊地籍圖為判斷基
      準，足證兩造相鄰土地之界址，確為內政部土地測量局95
      年6月22日之鑑定圖所示C-D之連線等語。
  (三)本件原審對於上訴人之請求，判決上訴人甲○○所有坐落台
    中縣龍井鄉○○段134地號土地、上訴人丁○○所有坐落同
    鄉○○段135地號土地與被上訴人所有同鄉○○段143地號土
    地間之界址，確定為內政部土地測量局95年6月22日之鑑定
    圖即如附圖所示C-D之連線。上訴人對原審判決不服，提起
    上訴，並為上訴聲明：請求原判決廢棄，判決上訴人甲○○
    所有坐落台中縣龍井鄉○○段134地號土地、上訴人丁○○
    所有坐落同鄉○○段135地號土地與被上訴人所有同鄉○○
    段143地號土地間之界址，確定為內政部土地測量局95年6月
    22日之鑑定圖即如附圖所示A-B-C之虛線。被上訴人則答辯
    聲明：上訴駁回。
二、得心證之理由：
  (一)按不動產因經界不明或就經界有爭執者，當事人得依法提起
    確認不動產界線之訴。依土地法第46條之1至第46條之3之規
    定所為地籍圖重測，純為地政機關基於職權提供土地測量技
    術上之服務，將人民原有土地所有權範圍，利用地籍調查及
    測量等方法，將其完整正確反映於地籍圖，初無增減人民私
    權之效力。故縱令相鄰土地所有權人於重新實施地籍測量時
    ，均於地政機關通知之期限內到場指界，毫無爭議，地政機
    關依照規定，已依其共同指定之界址重新實施地籍測量。則
    於測量結果公告期間內即令土地所有權人以指界錯誤為由，
    提出異議，測量結果於該公告期間屆滿後即行確定，地政機
    關應據以辦理土地標示變更登記。惟有爭執之土地所有權人
    尚得依法提起民事訴訟請求解決，法院應就兩造之爭執，依
    調查證據之結果予以認定，以保障人民財產權及訴訟權，業
    據司法院大法官會議以釋字第三七四號解釋在案。從而，相
    鄰土地所有人間若就地籍圖所繪界線是否為土地之界址有爭
    執，就此界址所生之糾紛，自有提起確認界址之訴以資解決
    之必要。經查，本件兩造於台中縣政府辦理重新實施地籍測
    量時，就系爭相鄰土地之界址為何，到場指界不一致，即上
    訴人指界位置為如內政部土地測量局95年6月22日之鑑定圖
    即如附圖所示A-B-C連線，而被上訴人指界位置則為如附圖
    所示C-D連線，嗣雖經台中縣不動產糾紛調處委員會調處，
    兩造就系爭土地之界址，仍無法達成協議，此有上訴人提出
    之台中縣政府94年11月24日府地測字第0940322438號函及所
    附之調處筆錄可稽。足見，系爭相鄰土地之界址即有不明情
    形，上訴人自得提起本訴，求為判決確定兩造土地間之界址
    ，合先敘明。
  (二)上訴人主張前開重測前170之13、170之14、170之19、170之
    21等地號土地與170之1地號土地相鄰，訴外人鄭春香於82年
    3月間，於重測前170之13、170之14、170之19、170之21地
    號土地興建四戶房屋分售，當時即已存在學園路，而上訴人
    甲○○為134地號（即重測前170之14地號）土地及其上建號
    7832號建物之所有權人，上訴人丁○○為135地號（即重測
    前170之21地號）土地及其上建號7833號建物之所有權人，
    被上訴人則為143地號（即重測前170之1地號）土地之所有
    權人。於94年間台中縣政府辦理重新實施地籍測量時，兩造
    到場指界結果有如前述之不一致；內政部土地測量局乃於94
    年4月28日依舊地籍圖逕行測量。而兩造間就系爭土地之界
    址爭議，雖經台中縣不動產糾紛調處委員會二次調處，仍無
    法達成協議，該委員會乃裁處以內政部土地測量局於94年4
    月28日測量之成果，作為重測界址（即如附圖所示C-D連線
    ），而上訴人不服該調處結果等情，業據提出土地登記謄本
    影本、地籍圖影本、台中縣政府94年11月24日府地測字第09
    40322438號函為證，亦經原審法院依上訴人聲請向台中縣政
    府函借之前開四戶建物申請建築執照、使用執照相關資料，
    及向台中縣清水地政事務所函調之系爭土地重測前之地籍圖
    、地籍調查資料及內政部土地測量局94年4月28日測量結果
    查明，且為被上訴人所不爭執，應足採信。
  (三)本件兩造相鄰土地之界址，既有如前述之爭執，是應審究者
    即為兩造系爭相鄰土地之經界線為何？經查：
    1.上訴人雖以訴外人鄭春香於82年3月間，向台中縣政府申
      請於重測前170之13、170之14、170之19、170之21地號土
      地興建前開4戶房屋時，學園路即已開闢完成，台中縣政
      府係指定以實地現有巷道（即學園路，寬度5.6公尺）中
      心線退縮3公尺處為建築線，且目前學園路路寬與82年3月
      間之寬度大致相符，而主張學園路之道路邊界線即為前開
      建築基地之建築線，亦即上開4筆土地與學園路間之界址
      所在。又附圖所示A、C兩點之界樁，應是訴外人鄭春香於
      興建系爭房屋前申請複丈時所立。而主張其與被上訴人土
      地間之界址，為如附圖所示A-B-C連線，該線與學園路邊
      界線平行，依此往北延伸至學園路，則上訴人2人所有上
      開土地與學園路間之界址，為附圖所示J-K-L之虛線，與
      現場實地情形相符，且此之結果，學園路並未占用上訴人
      2人之土地，而上訴人所有建築物亦未占用被上訴人所有
      土地，故兩造所有土地之界址應為附圖所示A-B-C連線等
      語。然按台灣省建築管理規則第2條規定：「建築基地面
      臨計畫道路、廣場、市區道路○○路或合於本規則規定之
      現有巷道，得申請指定建築線。．．．。道路或廣場開闢
      完成，其境界線經縣市主管建築機關確定為建築線者，應
      於一個月內公告得免申請指定建築線，其有變更時應即公
      告修正」（已於94年6月20日發布廢止）。而上開規定僅
      係建築管理法令，並無創設、變更物權之效力，故縣市主
      管建築機關基於職權而依上述規定指定建築線，縱與地籍
      圖上之經界線不符，亦不生物權變動之效果，亦即不能逕
      認該建築線為經界線。經查，訴外人鄭春香於82年間在重
      測前170之13、170之14、170之19、170之21地號土地興建
      前開四戶房屋，而向台中縣政府申請核發建築執照時，業
      經台中縣政府工務局指定以學園路中心線退縮3公尺為建
      築線，而當時學園路寬度為5.6公尺，此經原審調取台中
      縣政府核發建築執照卷宗內所附建築線指示（定）申請書
      圖查明屬實。然經原審會同內政部土地測量局勘測現場結
      果，現存學園路與上訴人相鄰之位置為如附圖所示M-N-O
      連線與J-K-L連線之間，其寬度為5. 586公尺、5.56公尺
      ，與上開建築線指示（定）申請書圖所記載之寬度相當。
      但舊地籍圖上之同一道路則位於如附圖所示H-I連線與E-F
      -G連線之間，其寬度僅為3.098公尺、3.074公尺，有該局
      鑑定書在卷可查；顯見學園路實際路寬，在訴外人鄭春香
      於82年3月間申請指定建築線時，即已超過地籍圖上之路
      寬，而依上開建築線之指定結果，即有部分學園路占用上
      訴人之土地。且如前所述，訴外人鄭春香申請指定建築線
      時，台中縣政府工務局是指定以學園路中心線退縮3公尺
      為建築線，而當時學園路寬度為5.6公尺，中心線應在2.8
      公尺處，經退縮3公尺之建築線顯然是在上訴人之土地範
      圍內，已非在學園路之道路邊線上，足認訴外人鄭春香在
      興建房屋時，依該指定建築線興建之結果，房屋坐落於土
      地之位置，已自鄰接學園路部分之土地退縮，非建築於本
      件系爭土地與學園路界址上。更遑論依前揭測量結果，學
      園路在地籍圖上之寬度僅約3公尺，而於訴外人鄭春香於
      82年3月間申請指定建築線時，即已寬達5.6公尺，二者並
      不相符，亦即當時學園路之道路邊線，並非學園路與重測
      前170之13、170之14、17 0之19、170之21地號土地之界
      址所在。是尚難依上開指定建築線之結果，而認學園路之
      邊界線（即附圖所示J-K-L）為上訴人之上開土地與學園
      路間之界址。上訴人主張訴外人鄭春香向台中縣政府申請
      於重測前170之13、170之14、17 0之19、170之21地號土
      地興建前開四戶房屋時，學園路即已開闢完成，故該學園
      路之道路邊界線即為前開建築基地之建築線，而學園路之
      邊界線，應即是上開四筆土地與學園路間之界址所在等情
      ，洵不足採。
    2.按土地法第46-2條第1項規定重新實施地籍測量時，土地
      所有權人應於地政機關通知之限期內，自行設立界標，並
      到場指界。逾期不設立界標或到場指界者，得依左列順序
      逕行施測：一、鄰地界址。二、現使用人之指界。三、參
      照舊地籍圖。四、地方習慣。由上述規定，土地所有權人
      未於地籍重測時，設立界標或到場指界，地政機關固得依
      序以鄰地界址、現使用人之指界、舊地籍圖、地方習慣為
      據逕行施測，然鄰地界址或因時空變遷、或人為因素而有
      變動，使用人之指界亦非必精準，而舊地籍圖或因年久破
      損、污穢，地方習慣之有無亦可能不明，故應解為地政機
      關綜合上開各順序之資料而逕行施測，而非僅依其順序擇
      一為據逕行施測，始稱合理。準此，確定界址亦應參酌土
      地所有人之指界、鄰地界址、舊地籍圖及地方習慣等資料
      ，綜合判斷為之。上訴人主張依土地法第46條之2第1項規
      定之立法意旨，兩造間土地界址之位置，應是上訴人依現
      場存在之界樁所指界之位置，蓋依上述規定，參照舊地籍
      圖逕行施測之順序，係在「鄰地界址」、「現使用人指界
      」均無法確定界址之後，方有「參照舊地籍圖」逕行施測
      界址位置之餘地，而本件既有現場存在之界樁可確定界址
      之位置，自無以「參照舊地籍圖」逕行施測界址等情。然
      查本件於台中縣政府重新實施地籍測量時，並無土地所有
      權人逾期不設立界標或到場指界之情事，而是兩造到場指
      界不一致，自難認有前揭土地法第46-2條第1項規定逕行
      施測之適用；且係因兩造到場指界不一致，經台中縣不動
      產糾紛調處委員會調處無法達成協議後，始由該委員會斟
      酌相關圖籍資料裁處以內政部土地測量局第三測量隊於94
      年4月28日實地協助指界之成果，作為重測界址，有上訴
      人於原審提出台中縣政府94年11月24日府地測字第094032
      2438號所附之調處筆錄在卷可證；是本件實施地籍重測後
      ，以參照舊地籍圖施測之結果為兩造土地之界址，係因台
      中縣不動產糾紛調處委員會調處後，因兩造無法達成協議
      ，而裁處之結果，並非因地政機關依土地法第46-2條第1
      項規定逕行施測之結果，上訴人此部分之爭執，尚非可採
      。
    3.另查上訴人丁○○所有7833建號房屋後固釘存一支塑膠界
      樁（如附圖所示A點），而被上訴人於83年5月間曾申請地
      政機關勘測其所有重測前170-1地號土地與相鄰土地之經
      界線，並經台中縣清水地政事務所派員實地勘測，當時固
      已存在上開塑膠界樁，然勘測結果該界樁位於所測出上揭
      170-1地號土地與170-14、170-21等地號土地之經界線南
      邊，業據證人即當時測繪複丈成果圖之測量員顏嘉彬於原
      審到庭證述明確，且有其提出複丈成果圖原圖影本在卷可
      參。足認上訴人丁○○所有房屋後之塑膠界樁（如附圖所
      示A點）並非位於兩造土地之經界線上，是上訴人主張兩
      造經界線應為如附圖所示A-B-C連線，已非正確。至於上
      訴人另主張訴外人鄭春香於82年3月間興建房屋前，依規
      定須就重測前170之13、170之14、170之19、170之21地號
      土地之範圍申請複丈，地政機關依規定必須通知鄰地所有
      權人即被上訴人到場，如附圖所示A、C兩點之界樁，應是
      訴外人鄭春香於興建系爭房屋前申請複丈時所立；再被上
      訴人於前揭土地上之房屋興建完畢後，亦曾於83年5月間
      申請複丈，地政機關亦必須通知鄰地所有權人即重測前17
      0之13、170之14、170之19、170之21地號土地所有權人到
      場，如附圖所示C點應為當時所立界樁之一。而該二次測
      量之結果，各土地所有權人間並無界址之爭執，故應為如
      附圖所示A-B-C連線為兩造界址等語。然查該二次複丈之
      結果如何上訴人並未舉證以實其說；且如前所述，如附圖
      所示A點於83年間被上訴人申請複丈時，已不在當時測量
      成果圖之兩造經界線上；況迄今已逾10餘年，上訴人亦在
      其所有前揭房屋之後分別增建房屋、圍牆等物，上訴人所
      指如附圖所示A點界樁之位置，是否未曾變動；況上訴人
      亦未據舉證上開塑膠界樁究係依何時複丈結果所釘者。且
      地政機關勘界結果，並無確定私權之效力，故縱兩造於上
      開複丈後，未曾爭執界址所在，亦不能因此而謂兩造均無
      界址爭議，而應以現存之界樁即如附圖所示A-B-C連線為
      界址。是上訴人主張前開二次複丈之結果，各土地所有權
      人間並無界址之爭議，而被上訴人在地政機關為本件重測
      前，亦無界址之爭議，故兩造間土地界址應為A-B- C點連
      線等語，亦不可取。
    4.末按相鄰兩土地間，其具體界址何在，我國民法未有明文
      ，故如有圖地相符之地籍圖可稽，固以地籍圖為準，惟地
      籍圖如不精確，則應秉持公平之原則，依下列判斷經界之
      資料為主，合理認定之，即(1)鄰接各土地之買賣契約或地
      圖（實測圖、分割圖、分筆圖）。(2)經界標識之狀況（經
      界石、經界木、木樁、基石、埋炭等）。(3)經界附近佔有
      之沿革（房屋、廚房、廁所、自來水管、水溝之位置及系
      爭土地之利用狀況）。(4)登記簿面積與各土地實測面積之
      差異（參閱民事訴訟法研究基金會發行，民事訴訟法之研
      討(六)第一九五頁）。換言之，關於相鄰土地之界址爭執，
      在地籍圖並無不精準之前提下，即應以地籍圖為準，斷無
      再參考所謂鄰接各土地之買賣契約、地圖、經界標識、佔
      有沿革˙˙˙等之餘地。查，本件辦理地籍重測時，經被
      上訴人協助指界所製成之地籍圖重測地籍調查（界址標示
      補正）表所載被上訴人所有系爭土地與上訴人所有前揭二
      筆土地界線之A、F連線為一直線，與舊地籍圖所顯示被上
      訴人所有系爭土地與相鄰之重測前170、170之11、17 0之
      15、170之12、170之19、170之13、170之14、170之21、1
      70之20、170之7、170之5、170之6、170之8、170之9、17
      0之10地號15筆土地之經界線為一直線相符合。且卷附重
      測前170之1地號與重測前170之13、170之19、170之14、1
      70之21地號土地界址爭議案調處圖說亦記載甲方（即被上
      訴人）指界位置與舊地籍圖相符等語。反觀，依上訴人所
      指之界址，被上訴人所有上開170之1地號土地與上開15筆
      土地之經界線則呈不規則狀，顯然與舊地籍圖所示被上訴
      人所有系爭土地與上述15筆土地之相鄰經界線為一直線不
      相合。復如依上訴人指界之結果，其認其土地即重測前
      17 0之14、170之21地號土地與學園路之經界線為如附圖
      所示J-K-L連線，顯造成學園路與上揭15筆土地之經界線
      亦成為不規則狀，亦與舊地籍圖上，學園路與上開15筆土
      地之經界線為一直線不相符合，是上訴人所為之指界，已
      然不足採信。又系爭土地界址經原審囑託內政部土地測量
      局派員到場以精密電子測距經緯儀進行實測，鑑定結果亦
      顯示被上訴人所指上開經界線（即附圖所示C-D連線）與
      重測後地籍圖經界線亦為「同一直線」，有該局之鑑定圖
      在卷可參，足徵兩造所有土地之界址，應為如附圖所示之
      C-D線。再者，內政部土地測量局所使用之電子測距經緯
      儀，較精密，準確度高，誤差小，亦據證人顏嘉彬於原審
      到庭證述明確，而原審囑託內政部土地測量局依台中縣龍
      井鄉地籍圖重測土地界址爭議案移送調處書所附94年7月2
      9日系爭土地界址爭議案調處圖說及分析表及舊地籍圖進
      行現場勘測，結果如附圖所示A-C線為上訴人指界之位置
      ，C-D線為被上訴人指界位置，參照卷附上開系爭土地界
      址爭議案調處圖說及分析表之圖說部分記載甲方（即被上
      訴人）指界位置與舊地籍圖線相符，且依該表所作之面積
      分析，上訴人甲○○之重測前170-14地號土地登記面積為
      131平方公尺，上訴人丁○○之重測前170-21地號土地登
      記面積為131平方公尺，被上訴人之重測前170-1地號土地
      登記面積為2167平方公尺；如依上訴人之指界，上訴人甲
      ○○之上開土地面積為134平方公尺，增加3平方公尺；上
      訴人丁○○之上開土地面積為135平方公尺，增加4平方公
      尺；被上訴人之土地面積為2177平方公尺，增加10平方公
      尺。然如依被上訴人之指界，上訴人甲○○、丁○○之上
      揭土地面積均為131平方公尺，符合其登記面積，並無增
      減；而被上訴人之土地面積為2188平方公尺，固增加21平
      方公尺，然被上訴人之土地尚有其他相鄰土地，而上訴人
      之土地面積既無減少，則被上訴人土地面積之增加顯與上
      訴人之土地面積無關，自不能以此而認被上訴人之土地經
      地籍重測之結果有增加，上訴人之土地亦應隨之增加。顯
      然被上訴人之指界較符合舊地籍圖之記載，亦足證明舊地
      籍圖並無圖地不符之情形，且無證據足以證明舊地籍圖不
      夠精準，依前揭說明，本件土地界址之爭議，自應以舊地
      籍圖為判斷基準。綜上所述，系爭土地之經界線為附圖所
      示C-D線，應無疑義。上訴人雖復爭執如依據被上訴人以
      「參照舊地籍圖」為界址所在，往北延伸至學園路之道路
      ，將導致「學園路」道路之水溝占用上訴人所有之土地，
      而上訴人屋後增建之圍牆、房屋占用被上訴人之土地（各
      約3平方公尺、4平方公尺），且依此計算，被上訴人所有
      土地之面積，比土地登記簿上所記載之面積多出21平方公
      尺，惟依上訴人指界之位置，被上訴人所有土地之面積多
      出10平方公尺，被上訴人之指界位置非但與現場之道路、
      水溝、房屋之實地情況不符，且面積有較大差距，應以上
      訴人所指位置為界等語。然查如前所述，如以上訴人所指
      位置為本件之經界線，則將導致地籍圖上原為直線之經界
      線變成不規則狀；且學園路雖占用上訴人之土地，然係因
      訴外人鄭春香於興建房屋時，因指定建築線之結果而自行
      退縮之結果，自不能於確定界址時，反而要求應遷就現況
      ，而以之為兩造界址所在；且如以C-D線為系爭土地之經
      界線，則上訴人之房屋增建部分或圍牆，將有部分占用被
      上訴人之土地，此亦上訴人擅自違章之結果，然不能以此
      捨地籍圖之記載，屈就現實，而謂應以符合實地使用現狀
      定界址，是上訴人主張其指界符合實地現存之界樁位置，
      為正確可採。被上訴人之指界則不可採等語，亦難採憑。
      從而本院認為兩造間上開土地之界址，應以內政部土地測
      量局所製作鑑定圖上如附圖所示C-D連接線為界。
三、綜上所述，本件兩造系爭土地之界址，應確定為如附圖所示
    之C-D連線，原審所為判決之結果，經核並無違誤，上訴人
    指摘原判決不當，求予廢棄改判，為無理由，應予駁回其上
    訴。
四、本件事證已臻明確，兩造其餘攻擊防禦方法及所舉證據，經
    審酌結果，與本件判決結論均無影響，爰不一一論述，附此
    敘明。
五、據上論結，本件上訴為無理由，依民事訴訟法第436條之1第
    3項、第449條第1項、第78條、第85條第1項，判決如主文。
中　　華　　民　　國　　96　　年　　7 　　月　　13　　日
              民事第三庭    審判長法  官  許秀芬
                                  法  官  游文科
                                  法  官　林源森
以上正本係照原本作成。
如對本判決不服，須於判決送達後20日內，依民事訴訟法第436
條之3規定，經本院許可後，向最高法院提起上訴。
前項許可，以訴訟事件所涉及之法律見解具有原則上重要性者為
限。
中　　華　　民　　國　　96　　年　　7 　　月　　13　　日
                                  書記官　童秉三
